臺灣桃園地方法院刑事判決　　　　　　　100年度訴字第330號
公　訴　人　臺灣桃園地方法院檢察署檢察官
被　　　告　邱朝清
　　　　　　賴賢章
　　　　　　蘇昭武
　　　　　　吳源吉
上　一　人
選任辯護人　許智勝律師
　　　　　　柴健華律師
上列被告因違反水土保持法案件，經檢察官提起公訴（99年度偵
字第7932號），本院判決如下：
    主  文
邱朝清共同違反於山坡地從事堆積土石之行為，應先擬具水土保
持計畫，送請主管機關核定之規定，未先擬具水土保持計畫，致
生水土流失，處有期徒刑陸月，如易科罰金，以新臺幣仟元折
算壹日。
賴賢章、蘇昭武、吳源吉共同違反於山坡地從事堆積土石之行為
，應先擬具水土保持計畫，送請主管機關核定之規定，未先擬具
水土保持計畫，致生水土流失，各處有期徒刑陸月，如易科罰金
，均以新臺幣壹仟元折算壹日。
    事  實
一、吳澤宏、高森材（該二人所涉犯行由檢察官另案偵辦）均明
    知吳澤宏其兄吳澤洋所有之坐落桃園縣龜山鄉○○段1059、
    1060、1061、1083、1086地號等5 筆土地係經依水土保持法
    規定公告之山坡地，如欲在山坡地從事堆積土石之行為，土
    地使用人應先擬具水土保持計畫，送請主管機關核定，竟共
    同基於在山坡地違法堆積土石之犯意聯絡，未先擬具水土保
    持計畫，即由吳澤宏向不知情之吳澤洋借用上開1059、1060
    、1061、1083、1086地號土地，再由吳澤宏於99年2 月10日
    ，以每月新臺幣（下同）10萬元之租金，將該5 筆土地出租
    予高森財堆積土石使用，並由高森材於99年3 月起，以每月
    45,000元之代價僱請知情且有違反水土保持法犯意聯絡之邱
    朝清擔任現場監工，邱朝清再依高森材指示，於99年3 月 5
    日起，讓知情且同有在山坡地違法堆積土石犯意聯絡之賴賢
    章、蘇昭武、吳源吉各駕駛車牌號碼176-GE號、921-GS號、
    800-AI號營業貨運曳引車，自桃園縣龜山鄉○○○路、文化
    一路口之機場捷運站工地內載運土石至上開土地傾倒，總計
    已傾倒約180 輛車次之土方，邱朝清並負責駕駛挖土機將堆
    積在現場之土方推高，使上開土地原地表之植生盡遭破壞，
    地表裸露，已致生水土流失之情況。嗣於99年3 月7 日下午
    2 時40分許，為警在上開山坡地當場查獲賴賢章、蘇昭武、
    吳源吉各駕駛車牌號碼176-GE號、921-GS號、800-AI號營業
    貨運曳引車，將車內土石傾倒在土地上，另邱朝清正操作挖
    土機推高土方，始悉上情。
二、案經桃園縣政府警察局龜山分局報告臺灣桃園地方法院檢察
    署檢察官偵查起訴。
    理  由
壹、證據能力部分：
一、按被告以外之人於偵查中向檢察官所為之陳述，除顯有不可
    信之情況者外，得為證據，刑事訴訟法第159 條之1 第2 項
    定有明文。偵查中對被告以外之人所為之偵查筆錄，或被告
    以外之人向檢察官所提之書面陳述，性質上均屬傳聞證據。
    惟現階段刑事訴訟法規定檢察官代表國家偵查犯罪、實施公
    訴，依法其有訊問被告、證人及鑑定人之權，證人、鑑定人
    且須具結，而實務運作時，檢察官偵查中向被告以外之人所
    取得之陳述，原則上均能遵守法律規定，不致違法取供，其
    可信度極高。經查，證人吳澤宏、高森材在臺灣桃園地方法
    院檢察署檢察官偵查中所為之證述，性質上雖屬傳聞證據，
    惟係偵查中向檢察官所為，並經具結，證人吳澤宏、高森材
    未曾提及檢察官在偵訊時有任何強暴、脅迫、詐欺、利誘等
    以不正方法取供之情，其陳述時之心理狀況健全、並無受外
    力干擾，觀諸偵訊筆錄之記載形式，本院亦查無檢察官在上
    開偵訊時有任何以不正方法訊問，而有違反陳述者之自由意
    志等顯有不可信之情況，衡諸上開規定，自均具有證據能力
    。
二、次按共同被告對其他共同被告之案件而言，為被告以外之第
    三人，本質上屬於證人，於審判中，應依法定程序，到場具
    結陳述，並接受被告之詰問，其陳述始得作為認定被告犯罪
    事實之判斷依據；而共同被告於其他共同被告案件之警詢、
    偵查中陳述，因被告無從為詰問，而有礙被告之對質詰問權
    ，應無證據能力（司法院大法官會議釋字第582 號解釋意旨
    參照）。再法院就被告之案件對其他共同被告或與被告有共
    犯關係之人調查，均應依人證之調查程序傳喚該共同被告或
    共犯到場，命其立於證人之地位而為陳述，並通知被告，使
    被告有與之對質及詰問其現在與先前陳述瑕疵之機會，以確
    保其對質詰問權，並藉以發現實體真實（最高法院94年度臺
    上字第1776號判決意旨參照），刑事訴訟法第287 條之2 並
    明定「法院就被告本人之案件調查共同被告時，該共同被告
    準用有關人證之規定」。是依上開大法官會議解釋、最高法
    院判決意旨及法律規定，法院如於共同被告以證人身分到庭
    陳述，訊問被告對共同被告之審判外陳述有何意見，並准許
    被告對於共同被告當庭及先前陳述進行詰問，即已賦予被告
    對於共同被告對質詰問機會，此時共同被告於審判外陳述之
    瑕疵，應已治癒，而具有證據能力。查被告吳源吉辯護人於
    本院準備程序中聲請傳喚共同被告邱朝清作證，本院審理時
    已告知共同被告邱朝清拒絕證言權，將之改以證人身分請其
    依法具結後，由被告吳源吉及其辯護人詰問，則本案共同被
    告邱朝清於警詢、偵查本於被告身分所供，既經本院以證人
    身分傳喚到庭陳述，並經其餘被告詰問，共同被告邱朝清於
    警詢及偵查中所為之供述，應有證據能力。
三、第按「被告以外之人於審判外之陳述，雖不符刑事訴訟法第
    159 條之1 至第159 條之4 之規定，而經當事人於審判程序
    同意作為證據，法院審酌該言詞陳述或書面陳述作成時之情
    況，認為適當者，亦得為證據。當事人、代理人或辯護人於
    法院調查證據時，知有刑事訴訟法第159 條第1 項不得為證
    據之情形，而未於言詞辯論終結前聲明異議者，視為有前項
    之同意。」，刑事訴訟法第159 條之5 亦有明定。查本判決
    所引用以下審判外作成之相關供述證據，公訴人、被告等人
    及辯護人於本院準備程序、審判期日均表示無意見而不予爭
    執，亦未於言詞辯論終結前聲明異議，本院審酌上開證據資
    料製作時之情況，尚無違法取得及證明力明顯過低之瑕疵，
    認以之作為證據應屬適當，而其餘所依憑判斷之非供述證據
    ，本院亦查無有何違反法定程序取得之情形，且上開各該證
    據均經本院於審判期日依法進行證據之提示、調查、辯論，
    被告等人於訴訟上之防禦權，已受保障，故上開證據資料均
    有證據能力。
貳、實體部分：
一、訊據被告邱朝清、賴賢章、蘇昭武、吳源吉均矢口否認有何
    違反水土保持法之犯行，被告邱朝清辯稱：其僅受僱高森材
    擔任現場負責人、至該地操作挖土機，高森材有出示土方運
    送處理證明文件、建材商之牌照，並口頭保證已向桃園縣政
    府申請，經核准可堆置土方，不知該地是山坡地云云，被告
    賴賢章辯稱：因機場捷運工地之土頭表示合法，才載運紅土
    至現場傾倒，且該處是平地云云，被告蘇昭武辯稱：因邱朝
    清表示有申請許可，才載運紅土至現場傾倒，不知該地係山
    坡地云云，被告吳源吉則辯稱：其僅依邱朝清指示至機場捷
    運工地載運土方至該處傾倒暫置，邱朝清並稱公司有申請合
    法堆置場，不知該地係山坡地，無違反水土保持法之犯意，
    亦未致生水土流失云云。經查：
(一)、坐落桃園縣龜山鄉○○段1059、1060、1061、1083、1086地
    號等5 筆土地係吳澤洋所有，其中頂湖段1059、1060、1061
    地號於重測前為舊路坑段9 地號，另頂湖段1083、1086地號
    於重測前為舊路坑段2 地號，該等地號土地業經臺灣省政府
    依據山坡地保育利用條例第3 條規定以69年2 月6 日六九府
    農山字第120166號公告為山坡地保育利用範圍，屬山坡地保
    育利用條例所稱之山坡地，嗣並經臺灣省政府依據水土保持
    法第3 條第3 款規定以85年3 月6 日八五府農水字第 12314
    號公告為山坡地，有土地所有權狀影本5 份，及行政院農業
    委員會水土保持局99年4 月21日水保監字第0991809826號函
    覆說明暨檢附之臺灣省政府公告2 份在卷可稽（見偵查卷第
    83至87頁、第168 至171 頁），是上開5 筆土地均屬水土保
    持法所規定之山坡地，首堪認定。
(二)、又土地所有人吳澤洋將上開5 筆土地出借予其弟吳澤宏後，
    吳澤宏即再將之出租予高森材堆積土石使用，嗣高森材乃於
    99年3 月起，以每月45,000元之代價僱請被告邱朝清擔任現
    場監工，此經證人吳澤洋、吳澤宏、高森材證述明確（見偵
    查卷第73頁、第149 至150 頁、第189 至191 頁），復有吳
    澤宏與高森材簽定之土地租賃契約書影本在卷可稽（見偵查
    卷第77至79頁）。後被告邱朝清再依高森材指示，於99年 3
    月5 日起，讓被告賴賢章、蘇昭武、吳源吉各駕駛車牌號碼
    176-GE號、921-GS號、800-AI號營業貨運曳引車，自桃園縣
    龜山鄉○○○路、文化一路口之機場捷運站工地內載運土石
    至上開土地傾倒，被告邱朝清並負責駕駛挖土機將堆積在現
    場之土石方推高等情，亦據被告邱朝清、賴賢章、蘇昭武、
    吳源吉供陳屬實（見偵查卷第17至19頁、第37至38頁、第45
    至47頁、第54至55頁、第132 至133 頁、第136 頁），並有
    扣押物品目錄表附卷可資佐證（見偵查卷第91頁）。再者，
    土地所有人吳澤洋及土地使用人吳澤宏、高森材均未依水土
    保持法規定，先擬具水土保持計畫，送請桃園縣政府核定，
    被告等人即於前揭山坡地堆積土石等事實，亦經證人吳澤洋
    、吳澤宏、高森材證述明確（見偵查卷第149 至150 頁、第
    190 至191 頁），並經桃園縣政府警察局龜山分局坪頂派出
    所警員至現場勘查屬實，有現場會勘紀錄1 份及現場照片24
    張在卷足憑（見偵查卷第93至107 頁，本院卷第28至39頁）
    ，且據桃園縣政府水務處水土保持科會同大地技師公會人員
    黃周易、卓卿仁至桃園縣龜山鄉○○段1060、1061地號土地
    勘驗，勘驗結果認：「該基地東北側臨西勢湖路，西側臨一
    巷道，基地東側有一狹長窪地，基地內堆積有4 堆廢棄磚塊
    ，基地內西側並堆積有高約5 至6 公尺之土方，且該土方疏
    鬆坡面裸露，現況未見有水土保持設施」，「違規人未擬具
    水土保持計畫，在政府公告山坡地範圍內堆積土方，改變地
    形地貌，破壞地表影響天然地表水之入滲功能，並影響該區
    自然生態、環保景觀，已符合水土保持法施行細則第35條第
    1 項第2 款規定之破壞地表或地下水源涵養」，已構成致生
    水土流失或毀損水土保持之處理與維護設施之要件之一等情
    ，此亦有桃園縣水務處水土保持科會勘紀錄、現場照片16張
    ，及桃園縣政府99年5 月12日府水保字第0990181693號函暨
    99年12月24日府水保字第09 90573597 號函等件附卷可參（
    見偵查卷第199 至201 頁、第210 頁，本院卷第22至25頁）
    ，復經證人黃周易於本院審理時到庭證稱：本案基地東南側
    是山坳，會勘當時，看到現場填方的高度約7 、8 公尺，已
    無植被生長，而填方的坡面裸露，除未有覆蓋帆布等保護措
    施，也未設置臨時的截水溝、沉沙池，已破壞地表或地下水
    源涵養，降雨時土石直接從坡面沖刷到山坳，因而認定有造
    成水土流失之現象。其學歷為國立臺灣大學土木研究所碩士
    ，現為大地技師公會會員，迄至目前為止，已有約60次偕同
    桃園縣政府至山坡地勘察是否致生水土流失之經歷等語明確
    （見本院卷第72頁背面至73頁背面），足認前揭山坡地確已
    因被告等人之違法堆積土石，而有水土流失之情形，其等違
    法之事證已臻明確。而被告邱朝清、賴賢章、蘇昭武、吳源
    吉既經由土地使用人高森材之同意，共同參與在山坡地堆積
    土石之使用行為，係與該山坡地之有權使用人高森材共同犯
    罪，自應共同負有實施水土保持處理與維護之責。
(三)、被告4 人雖以前詞置辯，惟查：
(1)、坐落桃園縣龜山鄉○○段1059、1060、1061、1083、1086地
    號等5 筆土地之地目均為「林」，此有土地所有權狀影本 5
    份附卷可佐（見偵查卷第83至87頁），且經證人黃周易到庭
    證稱：本案基地東南側是山坳等語明確（見本院卷第72頁背
    面），再觀諸現場查獲照片所示土地之周遭景觀（見本院卷
    第28至37頁），亦清晰可見上開土地之邊坡種有林木，一望
    可知該等土地地勢並非平坦，而係有升、降坡度之山坡地甚
    明，況被告蘇昭武於警詢中亦坦認：我知道案發地點是山坡
    地等語不諱（見偵查卷第47頁），是被告4 人辯稱不知上開
    土地是山坡地云云，顯是推諉卸責之詞，不足採信。
(2)、又土地所有人吳澤洋及土地使用人吳澤宏、高森材均未依水
    土保持法規定，先擬具水土保持計畫，送請桃園縣政府核定
    ，即任由被告等人於前揭山坡地傾倒、堆積土石一節，業經
    證人吳澤洋證稱：我沒有向主管機關提出水土保持計畫等語
    （見偵查卷第150 頁），及證人吳澤宏亦證稱：我透過朋友
    介紹，知道高森材有一批土要暫放曬乾，所以將上開土地租
    給高森材使用，但我沒有檢具水土保持計畫向主管機關申請
    許可等語（見偵查卷第190 至191 頁），以及證人高森材同
    證稱等語：我在未取得相關主管機關回應之前，就先行在上
    開土地上堆置土石等語明確（見偵查卷第150 頁、第190 至
    191 頁），此外，被告邱朝清於偵訊中復陳稱：「（堆置土
    方有無經過核可？）我不知道是否已經經過核可」、我不曉
    得本土地有無申請水土保持計畫屬實（見偵查卷第132 頁、
    第149 頁），嗣於本院準備程序訊問時仍坦認：我沒有看到
    縣政府所核發可以暫時堆置土石的公文等語（見100 年度審
    訴字第521 號卷第31頁背面），另被告賴賢章、蘇昭武、吳
    源吉亦均坦認：我們都沒有索取任何證明資料確認現場土方
    堆置場是否合法等語明確（見偵查卷第136 頁），參以被告
    賴賢章、蘇昭武、吳源吉於本院審理時復均供陳：如果是合
    法的土方場，現場會立有綠底白字之標示牌等語（見本院卷
    第44頁），然上開土地周圍並未立有任何之告示牌，此有查
    獲現場照片在卷可憑（見本院卷第28至37頁），且據被告賴
    賢章供陳：該處未立有告示牌表明為土方轉運站等語明確（
    見100 年度審訴字第521 號卷第31頁背面、第32頁），綜上
    所陳，顯見被告邱朝清、賴賢章、蘇昭武、吳源吉均明知上
    開土地並非合法之土石堆置場甚明，被告邱朝清猶辯稱：高
    森材曾口頭保證已向桃園縣政府申請，經核准可堆置土方云
    云，另被告賴賢章辯稱機場捷運工地之土頭表示合法云云，
    以及蘇昭武、吳源吉辯稱：邱朝清表示有申請許可云云，均
    屬臨訟推諉之詞，尚難採信。
(3)、至於證人邱朝清雖於本院審理時證稱：高森材有拿一疊資料
    表示上開土地是合法的土方堆置場云云（見本院卷第42頁背
    面），惟此與其於偵訊中坦白：「（堆置土方有無經過核可
    ？）我不知道是否已經經過核可」、我不曉得本土地有無申
    請水土保持計畫等語（見偵查卷第132 頁、第149 頁），及
    於本院準備程序訊問時仍坦認：我沒有看到縣政府所核發可
    以暫時堆置土石的公文等語（見100 年度審訴字第521 號卷
    第31頁背面）均有不符，足認證人邱朝清所稱上情，係為圖
    脫免其刑責及迴護被告賴賢章、蘇昭武、吳源吉之詞，要難
    採信。
(四)、另被告邱朝清雖聲請傳喚高森材到庭作證，然證人高森材於
    本院審理時已所在不明而傳喚不到，有本院送達證書、拘票
    、拘提報告書、高森材之個人基本資料查詢結果及臺灣高等
    法院在監在押全國紀錄表附卷可稽，既高森材已行方不明，
    傳、拘無著，是本院認自無再行傳喚之必要，併予指明。
(五)、綜上所述，被告4 人所辯情詞，顯係事後卸責之詞，俱不足
    採信。本件事證明確，其等前揭違反水土保持法之犯行，均
    堪認定，應予依法論科。
二、按於山坡地從事堆積土石之使用行為，土地使用人即水土保
    持義務人，依法應先擬具水土保持計畫，送請主管機關核定
    ，水土保持法第4 條、第8 條第1 項第5 款、第12條第1 項
    第4 款定有明文。是核被告邱朝清、賴賢章、蘇昭武、吳源
    吉違反前開規定，未先擬具水土保持計劃，於山坡地堆積土
    石，致生水土流失之所為，應論以水土保持法第33條第3 項
    前段之罪。又山坡地保育利用條例第35條第3 項前段雖亦有
    相同處罰，然依水土保持法第1 條第2 項之規定：「水土保
    持，依本法之規定，本法未規定者，適用其他法律之規定。
    」，則水土保持法就立法體例而言，係立於特別法之地位，
    且適用時排除其他法條之適用，僅水土保持法未規定時，始
    有其他法律適用之餘地。故水土保持法既屬山坡地保育利用
    條例之特別法，依法規競合之特別法應優先於普通法而適用
    之原理，被告4 人所為，應論以水土保持法第33條第3 項前
    段之罪（最高法院88年台非字第278 號判決意旨參照）。次
    查，水土保持法第33條第3 項前段之罪，其行為主體以有擬
    具水土保持計畫義務之人為限，係因身分而成立之罪，性質
    上屬身分犯之一種，其共同實行、教唆或幫助者，雖無此項
    特定關係，依刑法第31條第1 項規定，仍以正犯或共犯論。
    又依水土保持法第4 條規定，公、私有土地之經營或使用，
    依該法應實施水土保持處理與維護者，該土地之經營人、使
    用人或所有人，為該法所稱之水土保持義務人。本案不知情
    之土地所有人吳澤洋將上開土地出借予吳澤宏後，吳澤宏再
    將之出租予高森材堆積土石使用，則吳澤宏與高森材均為上
    開土地之水土保持義務人，被告邱朝清、賴賢章、蘇昭武、
    吳源吉明知上情，雖未具水土保持義務人之身分，而與有此
    身分之吳澤宏、高森材共犯本罪，依刑法第31條第1 項之規
    定，仍成立本罪之共同正犯。爰審酌被告4 人為圖一己之利
    ，違法在山坡地堆積土石，破壞自然景觀、水土保持之犯罪
    情節，犯後均否認犯行，態度欠佳，兼衡其等犯罪之動機、
    目的、手段、生活狀況、智識程度等一切情狀，分別量處如
    主文所示之刑，並考量其等因本件犯罪所得之利益、家庭狀
    況及資力，各諭知如主文所示之易科罰金折算標準。
據上論斷，應依刑事訴訟法第299 條第1 項前段，水土保持法第
33條第3 項前段，刑法第11條前段、第28條、第31條第1 項、第
41條第1 項前段，判決如主文。
本案經檢察官張聰耀到庭執行職務。
中    華    民    國   100    年    8     月     9    日
                  刑事第五庭  審判長法  官  潘政宏
                                    法  官  張詠惠
                                    法  官  劉淑玲
以上正本證明與原本無異。
如不服本判決應於收受判決後10日內向本院提出上訴書狀，並應
敘述具體理由。其未敘述上訴理由者，應於上訴期間屆滿後20日
內向本院補提理由書(均須按他造當事人之人數附繕本)「切勿逕
送上級法院」。
                                    書記官  許婉茹
中    華    民    國   100    年    8     月    10    日
附錄本案論罪科刑依據之法條：
水土保持法第33條：
有下列情形之一者，處新臺幣6 萬元以上30萬元以下罰鍰：
一、違反第8 條第1 項規定未依水土保持技術規範實施水土保持
    之處理與維護，或違反第22條第1 項，未在規定期限內改正
    或實施仍不合水土保持技術規範者。
二、違反第12條至第14條規定之一，未先擬具水土保持計畫或未
    依核定計畫實施水土保持之處理與維護者，或違反第23條規
    定，未在規定期限內改正或實施仍不合水土保持技術規範者
    。
前項各款情形之一，經繼續限期改正而不改正者或實施仍不合水
土保持技術規範者，按次分別處罰，至改正為止，並令其停工，
得沒入其設施及所使用之機具，強制拆除及清除其工作物，所需
費用，由經營人、使用人或所有人負擔。
第1 項第2 款情形，致生水土流失或毀損水土保持之處理與維護
設施者，處6 月以上5 年以下有期徒刑，得併科新臺幣60萬元以
下罰金；因而致人於死者，處3 年以上10年以下有期徒刑，得併
科新臺幣80萬元以下罰金；致重傷者，處1 年以上7 年以下有期
徒刑，得併科新臺幣60萬元以下罰金。
水土保持法第12條：
水土保持義務人於山坡地或森林區內從事下列行為，應先擬具水
土保持計畫，送請主管機關核定，如屬依法應進行環境影響評估
者，並應檢附環境影響評估審查結果一併送核：
一、從事農、林、漁、牧地之開發利用所需之修築農路或整坡作
    業。
二、探礦、採礦、鑿井、採取土石或設置有關附屬設施。
三、修建鐵路、公路、其他道路或溝渠等。
四、開發建築用地、設置公園、墳墓、遊憩用地、運動場地或軍
    事訓練場、堆積土石、處理廢棄物或其他開挖整地。
前項水土保持計畫未經主管機關核定前，各目的事業主管機關不
得逕行核發開發或利用之許可。
第1 項各款行為申請案依區域計畫相關法令規定，應先報請各區
域計畫擬定機關審議者，應先擬具水土保持規劃書，申請目的事
業主管機關送該區域計畫擬定機關同級之主管機關審核。水土保
持規劃書得與環境影響評估平行審查。
第1 項各款行為，屬中央主管機關指定之種類，且其規模未達中
央主管機關所定者，其水土保持計畫得以簡易水土保持申報書代
替之；其種類及規模，由中央主管機關定之。